臺灣高等法院刑事判決　　　　　　　　　　　　　　九十一年度上訴字第四二七號
　　上　訴　人　臺灣桃園地方法院檢察署檢察官
　　上　訴　人　乙○○
　　即　被　告
右列上訴人等因被告強盜案件，不服臺灣桃園地方法院九十年度訴字第一六九七號，
中華民國九十年十二月四日第一審判決（起訴案號：臺灣桃園地方法院檢察署九十年
度偵字第一二七七０號），提起上訴，本院判決如左：
    主      文
原判決撤銷。
乙○○共同攜帶兇器強盜，處有期徒刑年陸月。
    事      實
一、乙○○於民國九十年八月二日凌晨四時許，駕駛ＩＯＡ─二六二號重型機車附載
    潘健南（由軍事法院桃園分院檢察署偵查中），行經桃園縣中壢市○○路一二八
    號前，見甲○○正開啟停放於該處五Ｆ─二一七七號自用小客車之車門，欲駕車
    離去，認單身女子一人獨行可欺，竟共同意圖為自己不法之所有，基於犯意之聯
    絡，由潘健南持客觀上具有危險性之西瓜刀脅迫甲○○上車，因遭甲○○拒絕，
    潘健南即推擠甲○○之身體，甲○○因而高喊救命並與潘健南互相扭打，潘健南
    繼而以手摀住甲○○之嘴，阻止其喊叫，致使甲○○不能抗拒，其間並由乙○○
    開啟右前側車門，進入車內搜尋車內財物，潘健南於乙○○搜尋財物未獲而離開
    車輛後，即強取甲○○揹於肩膀上皮包一個（內有現金新臺幣四百三十元、國民
    身分證、汽、機車駕駛執照各一枚、中國信託商業銀行信用卡及提款卡各一張、
    富邦銀行信用卡一張）後逃逸，乙○○亦隨即駕駛機車逃逸。潘健南於逃逸中因
    搭乘計程車而將皮包內之現金四百三十元花用完盡，其餘證件資料及西瓜刀則棄
    置於桃園縣中壢市○○路八一號前之大水溝內。嗣乙○○在偵查犯罪職務之機關
    或公務員發覺其為犯罪人前，於九十年八月二日下午二時許，由母親陪同主動至
    桃園縣警察局楊梅分局楊梅派出所供承事實經過，自首接受裁判。
二、案經桃園縣警察局楊梅分局報告臺灣桃園地方法院檢察署檢察官偵查起訴。
    理      由
一、訊據被告乙○○固坦承與潘健南於右揭時間前往右揭處所，由潘健南攜帶西瓜刀
    強取被害人甲○○財物之事實，惟矢口否認有共同強盜之犯行，並辯稱：本案係
    潘健南獨自所為，渠僅在旁觀看，並未參與強劫行為，又渠雖曾坐上被害人車輛
    之右前方座位，但僅坐一分鐘後就下，並沒有動被害人車內物品云云。惟查：
    (一)被害人於右揭時地遭潘健男持西瓜刀與被告共同強取右揭皮包之事實，業據被
      害人於警訊、偵查時指述明確，且被告確於案發時在場，見到潘健南持西瓜刀
      強取被害人財物之事實，亦經被告迭於警訊、偵審時坦承不諱，且據被害人甲
      ○○於警訊時指稱：被告乙○○均在一旁觀望把風等語（偵查卷第十七頁反面
      、第十九反面），核與共犯潘健南於警訊時所供「於九十年八月一日二十三時
      許，‧‧‧由乙○○騎機車後載我說要去找他朋友，約於九十年八月二日四時
      左右在中壢市○○路一二八號網路店前，遇到被害人甲○○欲開車離去，‧‧
      ‧乙○○先過去坐上被害人駕駛座旁位子，我則往駕駛人方向搶奪被害人手上
      皮包，被害人反抗，我拿出西瓜刀亮了一下，我們便分頭跑離現場。」等語相
      符（偵查卷第十四頁反面）。是足認被告於潘健南下手強取被害人甲○○財物
      之際，始終在場無誤。
    (二)被告雖否認有與潘健南共同強盜云云，然查，據被害人甲○○於偵查中陳稱「
      ．．當時我被刀子架住，人在車外，與潘健南在扭打，他要扭我進車子，但我
      不肯，那潘某叫乙○○到車子，我看到他在車內翻動找東西，但不知找何物。
      」、「潘某搶到我的皮包，叫劉某快跑‧‧‧。」等語（偵查卷第三十頁反面
      、第三十一頁），共犯潘健南於警訊時亦供稱「於九十年八月一日二十三時許
      ，‧‧‧由乙○○騎機車後載我說要去找他朋友，約於九十年八月二日四時左
      右在中壢市○○路一二八號網路店前，遇到被害人甲○○欲開車離去，‧‧‧
      乙○○先過去坐上被害人駕駛座旁位子，我則往駕駛人方向搶奪被害人手上皮
      包，被害人反抗，我拿出西瓜刀亮了一下。」（偵查卷第十四頁反面），再於
      偵查時供稱「．．（問：當初如何協議？）之前是我們相互提議講好的，我在
      行搶時，我叫他到那小客車裡看是否有值錢之東西，他確時進入車內翻找東西
      。」等語（偵查卷第三十四頁反面），而被告亦自承渠於潘健南動手推被害人
      甲○○進入其所有之自小客車之際，即坐入該車右前座等語，顯見被告於潘健
      南與被害人甲○○扭打之際，確有進入被害人所有之自小客車內翻找財物之行
      為，苟被告未具有與潘健南共同實施強盜行為之意圖，核無利用潘健南與被害
  人扭打之際進入被害人車子右前座翻找財物之必要，是被告與潘健南就強取被
      害人財物行為，具有犯意聯絡及行為分擔，至臻明確，其後被告雖未分得財物
      ，亦與潘健南所共同實施之強盜行為無涉。
    (三)被告於九十年八月二日下午二時許，主動至桃園縣警察局楊梅分局楊梅派出所
      自首稱：渠於九十年八月二日凌晨四時許，與綽號「阿忠」（即潘健南）在中
      壢市○○路一二八號前聊天，見被害女子（甲○○）打開其所有之自小客車車
      門後，「阿忠」隨即持刀將被害人推入車內，但因被害人反抗並呼救，「阿忠
      」遂搶走被害人之財物後逃跑；過程中，伊只坐在該車右前座觀看，嗣見「阿
      忠」逃跑才跟著跑，未參與行搶，有警訊筆錄可憑（偵查卷第三頁至第五頁）
      。雖被告於陳述時辯稱僅在旁觀看未動手云云；惟按被告於犯罪未發覺前，向
      該管公務員告知其犯罪，而不逃避接受裁判者，即與刑法第六十二條規定之自
      首條件相符，並不以報案時言明「自首並願受裁判」為必要，至於被告自首當
      時或自首後，對其告知之犯罪事實有所主張或辯解，則係被告辯護權之行使，
      不能僅據此即謂被告無接受裁判之意思（最高法院八十八年台上字第七號判決
      及九十年台上字第一九五三號判決意旨參照），況自首減刑之設，本在期犯罪
      事實之早日發覺，藉省偵查之勞費而免累及無辜，故自首以告知犯罪事實為已
      足，不以與事實真相完全符合為必要，蓋刑事訴訟採職權調查主義，殊不能期
      待被告自己證明其犯罪，是則被告於主動向犯罪偵查機關為上開陳述，且嗣後
      亦因此而接受裁判，自屬符合自首規定。
    綜右事證，被告所為否認與潘健南共同攜帶西瓜刀強盜被害人財物之辯解，核屬
    卸責之詞，並不足採信，被告右揭犯罪行為，已經證明。
二、按西瓜刀在客觀上足對人之生命、身體、安全構成威脅而具有危險性，自屬兇器
    之一種。核被告與潘健南共同攜帶西瓜刀致使被害人不能抗拒而取其財物之行為
    ，於行為時係犯懲治盜匪條例第五條第一項第一款盜匪罪，惟查被告行為後，懲
    治盜匪條例業經於九十一年一月三十日經總統公布廢止，刑法第三百三十條亦經
    修正並於同年一月三十日經總統公布施行，均於同年二月一日分別失效及生效。
    而懲治盜匪條例於廢止前仍為有效，並非溯及失效，且修正前之刑法第三百三十
    條在該條例有效期間內已停止其效力，亦即被告行為時之適用法律為懲治盜匪條
    例，復參酌最高法院二十五年上字第二六七號、二十八年上字第二三九七號、五
    十一年台上字第二一七九號諸判例意旨，自應就被告行為時有效之懲治盜匪條例
    與裁判時已修正之刑法予以比較適用。而廢止前懲治盜匪條例第五條第一項第一
    款規定「意圖為自己或第三人不法所有，以強暴、脅迫、藥劑、催眠術或他法，
    致使不能抗拒而取他人之物或使其交付者，處無期徒刑或七年以上有期徒刑。」
    ，修正後刑法第三百三十條第一項則規定「犯強盜罪而有第三百二十一條第一項
    各款情形之一者，處七年以上有期徒刑。」，經比較懲治盜匪條例與修正後刑法
    之規定，以修正後刑法第三百三十條第一項之規定對於被告較為有利，依刑法第
    二條第一項前段之規定，應適用修正後刑法第三百三十條第一項之攜帶兇器強盜
    罪處罰。被告與潘健南就右揭行為，具有犯意聯絡及行為分擔，為共同正犯。又
    被告於強取財物後，在有偵查權之機關或公務員發覺其為犯罪人前，即至桃園縣
    警察局楊梅分局楊梅派出所自首而接受裁判，有該分局刑事案件報告書及警訊筆
    錄附卷可稽，爰依刑法第六十二條前段之規定減輕其刑。
三、原審法院經審理結果，認被告乙○○犯罪事證明確，予以論罪科刑，固非全屬無
    見。惟查：懲治盜匪條例業於九十一年一月三十日公布廢止，同年二月一日失效
    ，按懲治盜匪條例為刑法之特別法，該條例既經廢止，則在該條例廢止前之有關
    強盜案件，自應回歸普通刑法予以論罪科刑，而在該條例廢止之同時，刑法有關
    強盜罪之相關規定並經修正，應依刑法第二條第一項之規定就新舊法律加以比較
    適用，原審未及審酌於此，自有未洽。檢察官以被告未符合自首要件，認不應予
    以減刑等語，提起上訴，被告乙○○則以量刑過重為由，指摘原判決不當，提起
    上訴，固均無理由，然原審判決既有上開可議，自應由本院將原審判決撤銷並予
    以改判。爰審酌被告品行、智識程度、犯罪動機、目的、手段、所生危害及犯罪
    後態度等一切情狀，量處如主文第二項所示之刑。被告與潘健南共同實施強盜行
    為時，由共犯潘健南所攜帶之西瓜刀一把，雖係供強盜犯罪所用之物，且為潘健
    南所有，然潘健南已將之連同強盜所得之甲○○國民身分證等證件資料，一併丟
    棄於桃園縣中壢市○○路八一號前之大水溝內，並經警方至該棄置現場復未能尋
    獲，此經潘健南於偵查中供述在卷（偵查卷第十五頁），顯已滅失，該西瓜刀部
    分，爰不為沒收之諭知。
據上論斷，應依刑事訴訟法第三百六十九條第一項前段、第三百六十四條、第二百九
十九條第一項前段，刑法第二條第一項前段、第二十八條、第六十二條前段、第三百
三十條第一項判決如主文。
本案經檢察官呂光華到庭執行職務
中    華    民    國      九十一      年      三      月     二十六     日
                            臺灣高等法院刑事第十九庭
                                審判長法  官  許  國  宏
                                      法  官  洪  光  燦
                                      法  官  林  勤  純
右正本證明與原本無異。
如不服本判決應於收受送達後十日內向本院提出上訴書狀，未附理由時應於提起上訴
後十日內向本院補具上訴理由書狀（均應按對造人數提出繕本）。
                                      書記官  葉  瑩  庭
中    華    民    國      九十一      年      三      月     二十八     日
附錄本案論罪科刑法條
刑法第三百二十一條：
犯竊盜罪而有左列情形之一者，處六月以上五年以下有期徒刑：
一、於夜間侵入住宅或有人居住之建築物、船艦或隱匿其內而犯之者。
二、毀越門扇、牆垣或其他安全設備而犯之者。
三、攜帶兇器而犯之者。
四、結夥三人以上而犯之者。
五、乘火災、水災或其他災害之際而犯之者。
六、在車站或埠頭而犯之者。
前項之未遂犯罰之。
刑法第三百三十條：
犯強盜罪而有第三百二十一條第一項各款情形之一者，處七年以上有期徒刑。
前項之未遂犯罰之。
